臺灣臺北地方法院民事判決　　　　　　　　　　　　　九十年度重訴字第二九六號
　　原　　　告　中興銀行股份有限公司
　　法定代理人　甲○○（即接管人中央存款保險股份有限公司接管小組召集人）
　　訴訟代理人　潘正芬律師
　　複　代理人　陳丁章律師
　　　　　　　　蔣為志
　　　　　　　　陳怡利
　　被　　　告　庚○○
　　　　　　　　丁○○
　　　　　　　　壬○○
　　　　　　　　丑○○
　　　　　　　　辛○○
　　右五人共同
　　訴訟代理人　賴中強律師
　　被　　　告　台鳳股份有限公司
　　法定代理人　丙○○
　　訴訟代理人　己○○
　　　　　　　　葉大殷律師
　　複　代理人　賴中強律師
　　　　　　　　張勝傑律師
　　被　　　告　乙○○
　　　　　　　　癸○○
右當事人間清償借款等事件，本院於民國九十三年一月十三日言詞辯論終結，判決如
左：
    主  文
被告庚○○、癸○○、辛○○應連帶給付原告新台幣壹仟陸佰萬元及如附表一編號一
所示之利息、違約金。
被告丁○○、癸○○、辛○○應連帶給付原告新台幣壹仟伍佰萬元及如附表一編號二
所示之利息、違約金。
被告壬○○、癸○○、辛○○應連帶給付原告新台幣壹仟肆佰伍拾萬元及如附表一編
號三所示之利息、違約金。
被告丑○○、癸○○、辛○○應連帶給付原告新台幣壹仟陸佰萬元及如附表一編號四
所示之利息、違約金。
被告乙○○、癸○○、辛○○應連帶給付原告新台幣壹仟伍佰萬元及如附表一編號五
所示之利息、違約金。
被告台鳳股份有限公司應給付原告新台幣柒仟陸佰伍拾萬元，及自民國八十九年五月
十九日起至清償日止，按年息百分之六計算之利息
第一項至第五項所示之被告為各項給付時，於其給付之範圍內，被告台鳳股份有限公
司免其給付義務，被告台鳳股份有限公司為第六項給付時，於其給付範圍內（除有指
定代償外）第一項至第五項所示之被告按其應給付金額之比例免其責任。
訴訟費用由第一項所示之被告連帶負擔百分之十二、第二項所示之被告連帶負擔百分
之十、第三項所示之被告連帶負擔百分之六、第四項所示之被告連帶負擔百分之十二
、第五項所示之被告連帶負擔百分之十，被告台鳳股份有限公司負擔百分之五十。
本判決第一項、第二項、第三項、第四項、第五項依序於原告以新台幣伍佰參拾伍萬
元、伍佰萬元、肆佰捌拾肆萬元、伍佰參拾伍萬元、伍佰萬元供擔保後得假執行；但
第一項所示之被告如以新台幣壹仟陸佰萬元、第二項所示之被告如以新台幣壹仟伍佰
萬元、第三項所示之被告如以新台幣壹仟肆佰伍拾萬元、第四項所示之被告如以新台
幣壹仟陸佰萬元、第五項所示之被告如以新台幣壹仟伍佰萬元供擔保後，得免假執行
。
本判決第六項得假執行。
    事實及理由
一、原告聲明：(1)被告庚○○、癸○○、辛○○應連帶給付原告新台幣（下同）一千
    六百萬元及如附表一編號一所示之利息、違約金。(2)被告丁○○、癸○○、辛○○應連帶給付原告一千五百萬元及如附表一編號二所示之利息、違約金。(3)被告
    壬○○、癸○○、辛○○應連帶給付原告一千四百五十萬元及如附表一編號三所
    示之利息、違約金。(4)被告丑○○、癸○○、辛○○應連帶給付原告一千六百萬
    元及如附表一編號四所示之利息、違約金。(5)被告乙○○、癸○○、辛○○應連
    帶給付原告一千五百萬元及如附表一編號五所示之利息、違約金。(6)被告台鳳股
    份有限公司（下稱台鳳公司）應給付原告七千六百五十萬元，及自八十九年五月
    十九日起至清償日止，按年息百分之六計算之利息。(7)前六項聲明中之被告，就
    各項聲明為給付時，於其給付之範圍內被告台鳳公司免其給付義務，被告台鳳公
    司為第六項聲明之給付時，於其給付範圍內，除有代償之指定外，第一項至第五
    項被告依該項請求應給付之部分，按各項請求金額之比例免其責任。(8)前五項聲
    明原告願供擔保請准宣告假執行，第六項聲明請依職權宣告假執行。並陳述：
  (1)被告庚○○、丁○○、壬○○、丑○○、乙○○分別於民國八十九年間向原告借
    款各如附表一所示之金額，並分別協同被告癸○○、辛○○擔任共同發票人簽具
    本票為憑。詎屆還款到期日被告庚○○、丁○○、壬○○、丑○○、乙○○未依
    約還款。另被告癸○○、辛○○亦未履行連帶清償之責任。
  (2)系爭借款為被告庚○○、丁○○、壬○○、丑○○、乙○○親臨原告銀行開戶、
    對保，簽妥借貸相關書據後，分別於原告蘆洲分行開立活期存款帳戶，原告並依
    約將借款核撥入該帳戶內，被告庚○○、丁○○、壬○○、丑○○、乙○○分別
    執蓋取款憑條，將系爭各借款提領，可見原告已交付借款，況該等本票（同時為
    借據）上所蓋印章，乃被告等開戶時留用之「印鑑」縱由他人持用，亦至少為表
    見代理。被告願意向原告借支，供黃宗宏個人或台鳳公司使用，原告均無從置喙
    。
  (3)取款人出示加蓋原留印章之「取款憑條」後方可取款，為銀行之商業慣例，故取
    款人於出具取款憑條後，必需也必有一口頭或書面，指示銀行承辦人員為進一步
    之處理，殊無僅留下一張取款憑條，而未指示銀行承辦如何處理，或憑白出具一
    張取款憑條，未拿到現金亦未見銀行將提出之金額依其指示轉入他帳戶，而不向
    銀行爭執者。
  (4)原告為辦理前項放款業務，執有被告台鳳公司簽發之支票號碼AA0000000
    號、發票日八十九年五月十七日、付款人中華商業銀行營業部、面額七千六百五
    十萬元之支票一紙，惟原告提示後卻遭存款不足而退票，迄今仍未獲得清償，屢
    經催討仍置之不理，依據票據關係主張追索權請求台鳳公司給付票款。另台鳳公
    司內部於八十九年十二月二十七日召開臨時董事、監察人聯席會議，討論案由中
    ，曾擬就被告台鳳公司與原告「有爭議保證償務部分，提供設定抵押權」，且該
    案無異議通過。所謂「有爭議保證債務」其金額計有五十六億七千五百萬元，此
    金額正是被告台鳳公司之關係人向原告借款，而由被告台鳳公司提供票據做為備
    償票之總額，系爭票據正是該記錄中所指「有爭議保證債務」之一部分，即被告
    台鳳公司在該董監事聯席會議中，不但承認對原告負有上開債務，且通過原告所
    要求之增提擔保品四十八億一千五百萬元，倘被告台鳳公司不承認此等備償票，
    何需依原告之請求而增提擔保品？故依據被告台鳳公司上述董監席會議紀錄，被
    告台鳳公司已承認其對原告負有債務，更承認各備款人已取得借款金額。
  (5)縱使認為被告壬○○未於四月六日親臨原告處，惟將印鑑交由他人使用，亦應負
    表現代理之責，且縱其於四月七日才到原告處簽認相關文件，則對於四月六日之
    借支與匯款情事，顯然明知且已「追認」，否則豈會願意簽下相關文件？
  (6)被告台鳳公司與被告庚○○、丁○○、壬○○、丑○○、乙○○之借款債務為不
    真正連帶債務，故前揭五名被告依原告之聲明範圍為給付時，被告台鳳公司於其
    已給付之範圍內免負清償之責任。依消費借貸及連帶保證、票款給付請求權提起
    本訴。
二、被告庚○○、丁○○、壬○○、丑○○、辛○○、台鳳公司部分聲明：原告之訴
    及假執行之聲請均駁回，如受不利判決願供擔保請准宣告免假執行。並答辯：
  (1)依法務部調查局台北市調查處前往原告調取之交易紀錄，所謂「借款」實係原告
    蘆洲分行於八十九年四月六日以「聯行往來」名義，簽發「央支」二張予黃宗宏
    ，票面金額分別為新台幣（下同）二千九百五十萬元、五千九百萬元，合計八千
    八百五十萬元，其中五千九百萬元支票於十七時十七分十秒存入黃宗宏寶島銀行
    板橋分行#0000000000000帳戶，原告為掩飾其將銀行款項交付予
    黃宗宏之不法行為，嗣後製作不實之十八時十八分十秒至十九時十六分十五秒「
    撥款」七千八百萬元予丑○○、庚○○、壬○○、乙○○、丁○○五人之「轉帳
    支出傳票」，並製作不實之十八點三十二分三十秒至十九點四十三分四十六秒，
    前述五人取款七千八百萬元及蘇慧憲、子○○（此部分原告業已撤回）取款一千
    零五十萬元，合計八千八百五十萬元之取款憑條，將前述不法款項之交付「沖帳
    」。
  (2)原告既於八十九年四月六日十七時十七分十秒前，將款項交付予黃宗宏，則十八
    點十八分十秒起原告無任何款項可以「撥款」予被告庚○○等五人。十八點三十
    二分三十秒起，庚○○等五人亦無從取款（帳戶內並無款項），且庚○○等五人
    亦無可能收受、支配二張「央支」。故消費借貸契約並未成立，退而言之，依民
    法第八十六條但書、第八十七條第一項之規定，縱有所謂「借貸合意」云云，亦
    屬通謀虛偽意思表示而無效。本件庚○○等人並無借款之意思，且無受系爭借貸
    契約拘束之意思，其借款還款均應由黃宗宏為之，此為原告所明知，故本件借款
    是黃宗宏個人之行為，而應負個人負還款責任。
  (3)本件原告於帳載「撥款時間（支出傳票）」以前，即將款項交付予黃宗宏，並無
    任何款項實質存入被告庚○○等人帳戶，被告庚○○等人對該項亦無任何支配可
    能性，不符合「交付」要件，此與「貸與人實際交付款項與借用人後，再填寫收
    支簿」不能混為一談。
  (4)原告早於八十九年四月六日將八千八百五十萬元款項交付黃宗宏，而被告壬○○
    於八十九年四月七日始前往原告處，於各項空白文書上簽名，則被告壬○○於八
    十九年四月七日簽名時，原告顯無撥款一千六百萬元予被告壬○○之意思，亦無
    撥款之行為，被告壬○○無「受領一千六百萬元，日後還款」之意，兩造間並無
    消費借貸之合意，退而言之，所謂「書面合意」云云亦屬真意保留或通謀虛偽意
    思表示。被告壬○○於八十九年四月七日始前往原告處，自無可能簽署「發票日
    八十九年四月六日」本票、「申請日八十九年四月六日」之授信申請書、「授權
    日八十九年四月六日」授權書，前述文件均是應原告要求於空白文件上簽名，原
    告嗣後始自行填載。
三、被告乙○○、癸○○均未提出任何書狀作聲明及陳述。
四、程序方面：
  (1)被告乙○○、癸○○均經合法通知，而未於言詞辯論期日到場，核無民事訴訟法
    第三百八十六條所定各款情事，爰依原告之聲請，由其一造辯論而為判決。
  (2)依金融機構監管接管辦法第十三條：「金融機構於受財政部接管處分後，其經營
    權及財產之管理處分權均由接管人行使之」之規定（第一卷第二○七頁），金融
    機構如有指定接管人時，其經營權及財產處分權均應由接管人行使之，本件由中
    央存款保險股份有限公司負擔原告之接管人，此有財政部九十二年七月三十一日
    台財融（二）字第○九二二○○一○九一號函（第三卷第一三二、一三三頁）附
    卷可參，其對原告有經營權及財產之管理處分權，其訴訟上之實施權，亦應由接
    管人續行，故應由接管人為原告之法定代理人，此部分接管人於九十二年十月二
    十日具狀聲明承受訴訟（本院第三卷第一二八頁），應予准許。
  (3)被告台鳳公司之法定代理人原為黃葉冬梅，嗣變更為丙○○，有該公司變更登記
    事項卡附卷可參（本院第三卷第一九一頁），此部分應由丙○○承受訴訟，均合
    先敘明。
五、被告庚○○、丁○○、壬○○、丑○○、辛○○、乙○○、癸○○之部分：
    按借用人應於約定期間內，返還與所借用物種類、品質、數量相同之物，民法第
    四百七十八條定有明文。又在票據上簽名者，依票上所載文義負責，二人以上共
    同簽名時，應連帶負責，票據法第五條規定甚明。經查：
  (1)原告主張被告庚○○、丁○○、壬○○、丑○○、乙○○分別於八十九年間向原
    告借款，借款金額依序為一千六百萬元、一千五百萬元、一千六百萬元、一千六
    百萬元、一千五百萬元，被告庚○○、丁○○、壬○○、丑○○、乙○○分別與
    被告癸○○、辛○○擔任共同發票人，簽發與借款金額同額之本票為憑。詎屆還
    款期日被告庚○○、丁○○、壬○○、丑○○、乙○○未依約還款。另被告癸○○、辛○○亦未履行連帶清償責任等情，業據原告提出被告庚○○、辛○○、癸○○於八十九年四月六日簽發面額一千六百萬元之本票（詳本院第一卷第十五頁
    ）、被告丁○○、癸○○、辛○○於八十九年四月六日簽發面額一千五百萬元之
    本票（第一卷第十六頁）、被告壬○○、癸○○、辛○○於八十九年四月六日簽
    發面額一千六百萬元之本票（第一卷第十七頁）、被告丑○○、癸○○、辛○○
    於八十九年四月六日簽發面額一千六百萬元之本票（第一卷第十八頁）、被告乙○○、癸○○、辛○○於八十九年四月六日所簽發面額一千五百萬元之本票（第
    一卷第十九頁）、被告庚○○授信約定書（八十九年二月十日簽發，第一卷第三
    四、一二五頁）、被告癸○○授信約定書（八十八年十一月十七日簽發，第一卷
    第三六、一三二頁）、被告辛○○授信約定書（八十九年一月十日簽發，第一卷
    第三七、一三三頁）、被告乙○○授信約定書（八十九年二月十四日簽發，第一
    卷第三九、一二九頁）、被告丑○○授信約定書（八十九年二月十日簽發，第一
    卷第四○、一三○頁）、被告丁○○授信約定書（八十九年二月十四日簽發，第
    一卷第四一、一二六頁）、被告壬○○授信約定書（八十九年二月十日簽發，第
    一卷第一二七頁）、被告之信用貸款申請書（第一卷第八六至九一頁）、開戶資
    料（第一卷第九八至一○三頁）、轉帳收入傳票（第一卷第二四五、二四八、二
    五一、二五四、二五七頁）、取款憑條（第一卷第二四三、二四六、二四九、二
    五二、二五五頁）、轉帳支出傳票（第一卷二四四、二四七、二五○、二五三、
    二五六頁）等證物為證。
  (2)原告提出撥款傳票供本院當庭核對之結果，原告對被告庚○○撥款時間是八十九
    年四月六日十八時十八分十秒、對被告丁○○是同日十八時三十分三十六秒，對
    被告壬○○是同日十九時十六分十五秒、對被告丑○○是同日十八時二十分五十
    三秒、對被告乙○○是同日十八點三十五分零三秒。另原告亦提出借款人被告庚○○等人之取款憑條，其上記載取款之時間，被告庚○○是八十九年四月六日十
    八點三十三分五十一秒、被告丁○○是同日十八點三十二分三十秒、被告壬○○
    是同日十九點四十三分四十六秒、被告丑○○是同日十八點三十二分五十四秒、
    被告乙○○是同日十九點四十三分十一秒等情（詳本院第三卷第二四五、二四七
    頁），核對二者之時間，原告撥款之時間在前，被告庚○○等五人取款憑條所載
    取款之時間在後。
  (3)固然原告在將借款撥款給被告庚○○等五人之前，於八十九年四月六日當日十七
    時十七分許，先將一筆二千九百五十萬元之金額，以開立中央銀行支票之方式，
    轉入被告台鳳公司在慶豐商業銀行股份有限公司營業部「0000000000
    0000」號帳戶內，亦先將另筆五千九百萬元，以同一方式轉入訴外人黃宗宏
    在寶島商業銀行板橋分行（現改名日盛國際商業銀行板橋分行）「000000
    00000000」帳戶內，此有慶豐商業銀行股份有限公司營業部九十二年十
    一月十三日（九二）慶銀營字第二一二號函（第三卷第一五九頁）、日盛國際商
    業銀行板橋分行九十二年十二月一日日盛銀板字第九二二六一號函（第三卷第二
    二○頁）足參，該二筆金額合計八千八百五十萬元（係包括被告庚○○借款一千
    六百萬元、丁○○借款一千五百萬元、壬○○一千六百萬元、乙○○一千五百萬
    元、丑○○一千六百萬元、及訴外人子○○借款四百五十萬元、蘇慧寬借款六百
    萬元，為原告所自認（本院第三卷第二○○）。惟前揭本票上之印章，均係被告
    庚○○、丁○○、壬○○、乙○○、丑○○所有，且與授信約定書上之印鑑相符
    ，借款人被告庚○○五人亦不否認其屬於被告台鳳公司及訴外人黃宗宏向原告調
    度資金借款之人頭，此參諸被告辛○○於板橋地方法院八十九年度重簡字第一一
    二九號確認債權不存在事件中，於八十九年十二月四日證述「我是壬○○同事，
    在八十九年四月七日去中興銀行簽署借款文件，四月六日沒去，簽時是空白的，
    我是連帶保證人，我和壬○○是台鳳同事，是癸○○請壬○○當借款人，我當保
    證人去簽借款文件，本票簽名是我簽的沒錯，日期是他們事後蓋的，金額也空白
    ，日期空白我也簽是因我知道是當人頭，借款人也知道是當人頭」等語（本院第
    二卷第一○二頁），明顯本件保證人與借款人均知悉是當人頭。
  (4)又證人戊○○（即原告職員）到院證稱：「（何時到中興銀行蘆洲分行工作？）
    我在八十九年十月底之前是在中興銀行蘆洲分行擔任催收、徵授信業務」、「（
    提示被告等人向中興銀行借款資料，問這幾筆你有無參與？）我每一筆都有參與
    」、「（借款情形為何？）徵信部分是被告庚○○、丁○○、壬○○、丑○○、
    乙○○、子○○及保證人癸○○、辛○○、寅○○等人，他們本人都有攜帶身分
    證件、印章到蘆洲分行行內辦理對保，我們根據被告等之資料來徵信核貸」、「
    （如何撥款？）我們都是撥到借款人的帳戶內」等語（本院第三卷第二四三、二
    四四頁），既然被告庚○○、丁○○、壬○○、乙○○、丑○○均知悉其至原告
    蘆洲分行補辦借款手續，明知渠等向原告借得之款項係欲交付予被告台鳳公司、
    訴外人黃宗宏資金週轉使用，且被告癸○○、辛○○並與前揭五名借款人共同簽
    發本票，以茲擔保借款之清償，被告庚○○、丁○○、壬○○、乙○○、丑○○
    五人與原告間之消費借貸契約應屬存在，彼此間並無通謀虛偽意思表示之問題，
    被告抗辯通謀虛偽意思表示契約無效云云，殊難採信。
  (5)綜上所述，原告依借款返還請求權，請求被告庚○○、丁○○、壬○○、乙○○
    、丑○○返還借款、利息、違約金及依票款給付請求權，請求被告癸○○、辛○○分別與前揭五名借款人負連帶給付責任，於法有據。
六、被告台鳳公司之部分：
    本件原告主張其為辦理前項放款業務，執有被告台鳳公司簽發之支票號碼AA00
    00000號、發票日八十九年五月十七日、付款人中華商業銀行營業部、面額
    七千六百五十萬元之支票一紙，此紙支票係為擔保人頭戶（即被告庚○○、丁○○、壬○○、丑○○、乙○○）借款之清償，惟屆期提示卻未獲兌現等情，業據
    其提出支票及退票理由單為證（本院第一卷第三三頁），另系爭支票係被告台鳳
    公司所簽發，交付予訴外人康立營造廠有限公司（下稱康立營造公司），做為擔
    保康立營造公司承攬被告台鳳公司秀岡山莊之工程款，除經被告陳述在卷外，復
    有被告台鳳公司之傳票為證（本院第三卷第二七二頁、第二卷第二五一頁），康
    立營造公司之法定代理人為被告癸○○，嗣被告癸○○提出系爭支票做為前揭借
    款擔保，亦經原告敘明在卷（本院第三卷第二七二頁），被告癸○○本身亦為前
    揭本票之共同發票人，由其提出系爭支票做為還款之擔保，符合常情，況被告庚○○五人（人頭戶）借得之款項亦有二千九百五十萬元轉入被告台鳳公司之帳戶
    內，故本院認為系爭支票之原因關係為擔保借款之清償，且原告係支出相當之對
    價而取得系爭支票。被告庚○○等五人所借得之款項既有如附表一所示之本金、
    利息、違約金迄未清償，則原告依票款給付請求權請求被告台鳳公司給付票款及
    利息，為有理由。
七、綜上所述，原告依借款請求權及本票共同發票人之票款請求權，請求被告庚○○
    、丁○○、壬○○、丑○○、乙○○、癸○○、辛○○分別連帶給付如主文第一
    項至第五項所示之本金、利息、違約金；請求被告台鳳公司負支票發票人之責任
    ，給付如主文第六項所示之金額及利息，及認為第一項至第五項所示之被告與被
    告台鳳公司間為不真正連帶債務之法律關係，故第一項至第五項所示之被告為各
    項給付時，於其給付之範圍內，被告台鳳公司免其給付義務，被告台鳳公司為第
    六項給付時，於其給付範圍內（除有指定代償外）第一項至第五項所示之被告按
    其應給付金額之比例免其責任，為有理由，應予准許。
八、兩造均陳明願供擔保，聲請宣告假執行及免假執行，就主文第一項至第五項所示
    ，核無不合，爰分別酌定相當擔保金額准許之。至主文第六項所示為本於票據之
    請求，依職權宣告假執行。
九、訴訟費用負擔之依據：民事訴訟法第七十九條、第八十五條第二項。
中　　　華　　　民　　　國　　九十三　　年　　　二　　　月　　十三　　日
　　　　　　　　                    民事第一庭  法  官    呂淑玲
正本係照原本作成
如對本判決上訴，須於判決送達後廿日內向本院提出上訴狀
中　　　華　　　民　　　國　　九十三　　年　　　二　　　月　　十三　　日
                　　　                          書記官    方美雲
附錄民事訴訟法第三百九十二條
法院得宣告非經原告預供擔保，不得為假執行。
法院得依聲請或依職權，宣告被告預供擔保，或將請求標的物提存而免為假執行。
依前項規定預供擔保或提存而免為假執行，應於執行標的物拍定、變賣或物之交付前
為之。
